臺灣臺東地方法院民事判決　　　　　　　　94年度訴字第63號
原　　　告　甲○○
被　　　告　乙○○
訴訟代理人　吳漢成律師
上列當事人間請求清償債務事件，本院於民國94年9月14日言詞
辯論終結，判決如下：
    主      文
原告之訴駁回。
訴訟費用由原告負擔。
    事實及理由
一、按訴狀送達後，原告不得將原訴變更或追加他訴。但擴張或
    減縮應受判決事項之聲明者。不在此限。民事訴訟法第255
    條第1項第3款定有明文。本件原告起訴，原請求被告給付新
    臺幣 (下同)3,083,160 元及自民國94年2月18日起至清償日
    止，按年息5%計算之利息。嗣於訴訟中減縮為請求被告給付
    3,073,573元及自94年8月8日起至清償日止，按年息5%計算
    之利息。揆諸首揭規定，核屬適法，應予准許，合先敘明。
二、原告主張: 被告前於85年12月13日邀同原告為連帶保證人向
    訴外人臺東區中小企業銀行 (下稱東企銀)借款2,000,000元
    (下稱系爭債務)，約定借款期限2年至87年12月13日屆滿，
    利息採機動利率按月於每月13日繳付。嗣後被告因無力清償
    ，遂由原告以連帶保證人之身分代為清償，共支付東企銀本
    金2,000,000元，利息956,167元，違約金105,421元，訴訟
    費用11,985元總計3,073,573元，爰依民法第749條之規定，
    請求被告給付代償之上開金額及自減縮聲明之日起至清償日
    止之法定遲延利息。再原告雖曾於83年間以母親楊享子為連
    帶保證人兼物上保證人，向東企銀借款2,000,000元，惟該
    筆貸款係供被告買賣股票之用，85年原告離開東企銀，遂與
    被告合意將債務人變更為實際花用該筆借款之被告，被告辯
    稱其為人頭云云，與事實不符等語，並聲明: 被告應給付原
    告3,073,573元及自94年8月8日起至清償日止，按年息5%計
    算之利息。
三、被告則以：被告與原告原為夫妻，系爭債務係被告基於夫妻
    關係代為具名為人頭，實際上債務人為原告，此由東企銀之
    徵信報告與借款文件可以看出，系爭債務2,000,000元係用
    以清償原告於84年5月1日申請，東企銀同年月24日核貸2,00
    0,000元，並以其母楊享子為連帶保證人之債務，因原告於
    85年間由東企銀轉任中華航空公司服務，須往美國受訓2年
    ，受訓期間並無收入，東企銀未能同意繼續借款，始與被告
    商量改由被告擔任人頭借新還舊，實際上債務人仍為原告。
    再90年5月29日被告與原告離婚時，亦談及此筆被告充任人
    頭之債務應由原告負擔，原告亦承諾清償，是系爭2,000,00
    0元貸款債務之債務人既為原告，則原告再據以請求被告清
    償，自屬於法無據等語，資為抗辯。並聲明: 原告之訴駁回
    。
四、本件被告於85年11月15日向訴外人東企銀提出債務人變更申
    請書，申請將原債務人為原告，金額為2,000,000元之借款
    變更債務人為被告，並由訴外人即原告之母楊享子為連帶保
    證人兼物上保證人，經訴外人東企銀核准後，被告於85年12
    月13日書立借據及授信約定書交付東企銀完成變更手續，當
    日即貸得2,000,000元，用以清償原告原借之款項，嗣因被
    告無力按期清償本息，經東企銀取得本院88年度促字第1520
    號支付命令執行名義後，聲請本院以90年度執字第1073號強
    制執行物上保證人即原告之母楊享子所有之抵押物，惟東企
    銀嗣於90年8月23日聲請撤回強制執行換發債證結案。後原
    告以連帶保證人之身分，於94年2月17日代被告清償上開借
    款本金2,000,000元，利息956,167元，違約金105,421元，
    訴訟費用11,985元，總計3,073,573元之事實，有借據、債
    務人變更申請書、土地登記謄本、保證人代償借款證明書等
    件附卷可稽，復為兩造所不爭，自堪信為真實。經本院協調
    兩造確認爭點為: 系爭2,000,000元消費借貸於85年12月13
    日變更債務人之真意為何? 本院自應就此而為審究。
五、按解釋意思表示，應探求當事人之真意，不得拘泥於所用之
    辭句。民法第98條定有明文。又解釋當事人所立書據之真意
    ，以當時之事實及其他一切證據資料為其判斷之標準，不能
    拘泥字面或截取書據中一二語，任意推解致失真意。最高法
    院亦著有19年上字第28號判例可資參照。經查:
   1、被告雖抗辯於85年11月15日書立之債務人變更申請書 (見
      本審卷第31頁、第60頁)係原告自己去辦的，申請書上載
      被告姓名係原告所書，印章係由原告保管等語 (見本審卷
      第34頁)，惟並不否認於85年12月13日的借據及背面之授
      信約定書 (見本審卷第26頁)上姓名及印文均係其親為 (
      見本審卷第34頁)，且東企銀於接獲被告85年11月15日債
      務人變更申請書後，方要求被告簽立85年12月13日之借據
      及其背面之授信約定書等事實，亦為兩造所不爭執，是被
      告有同意原告代辦上開債務人變更申請事宜應毋庸疑，被
      告復自認確實同意出具名義替原告當人頭為債務人 (見本
      審卷第142頁)，顯見原告主張被告曾同意以自己名義，於
      85 年12月13日向東企銀借款2,000,000元，應堪採為真正
      。
   2、原告亦自承當時是其母楊享子向東企銀借款，是在80年8
      月借的，後來在83年變更債務人為原告，在85年又變更債
      務人為被告 (見本審卷第34頁)等語，參以原告之母楊享
      子於80年8月10日提供其所有坐落臺東縣臺東市○○段712
      地號土地及同段327建號之建物等不動產設定1,200,000元
      抵押權予東企銀供擔保，並登記債務人為楊享子，後來在
      83年5月間又以上開不動產設定2,400,000元抵押權供擔保
      ，並增加原告為共同債務人，向東企銀借貸2,000,000 元
      ，嗣於85年12月將原債務人原告部分變更為被告 (見本審
      卷第46之2、46之3、49、50頁)等情，有臺東縣臺東地政
      事務所94年6月3日東地所字第0940004114號函 (見本審卷
      第45頁)附土地登記簿謄本及建築改良物登記簿謄本在卷
      可考，被告對此亦不爭執，可認系爭2,000,000元借款自
      83年迄今，皆由原告母親楊享子提供其所有之不動產予東
      企銀設定2,400,000元抵押權為擔保，應堪信為真實。再
      者，原告於84年5月1日以房屋修繕為名，邀同其母楊享子
      為連帶保證人，向東企銀申請借款2,000,000元，有借款
      申請書附卷可佐 (見本審卷第53頁)，東企銀同意以擔保
      放款方式由其母楊享子提供上開不動產設定2,400,000元
      抵押權擔保，核借原告2,000,000元後並即收回原告前借
      之同額借款，有東企銀審核意見單在卷可證 (見本審卷第
      54頁)，雙方並於84年5月24日簽立借據及授信約定書 (
      見本審卷第59頁)等情，可知該次借貸純係借新還舊而已
      ，新借款係舊債務延續而來。再參酌被告於85年11月15日
      向東企銀申請變更債務人並於同年12月13日與東企銀簽立
      借據及授信約定書後，即於同日貸得系爭借款用以清償原
      告前借之2,000,000元之事實，有東企銀94年8月19日(94)
      東企銀營字第120號函 (見本審卷第151頁)及所附轉帳傳
      票 (見本審卷第152頁)在卷足憑。是被告抗辯當初債務就
      是這樣延續下來的，因為85年原告要出國受訓，無職業及
      經濟來源，故東企銀才要求變更債務人，否則不同意借款
      ，所以才變更債務人為被告等語，信而有徵，足堪採信。
   3、原告經本院提示94年5月11日東企銀函所附利息明細資料
      列印表及授信約定書，並詢以: 授信約定書第12條約定：
      「授權貴行就借款人存於貴行活期存款存款第0000000號
      帳戶存款中按月逕行提領轉帳繳付借款人應攤還予貴行之
      借款本息」後蓋有原告之印章，其真意如何時，原告自承
      : 上開帳戶 (0000000號)是我的帳戶。就實務上而言，為
      了方便借款人攤還本息，亦可使用他人的帳戶來扣款；從
      本金利息明細表內可看出轉帳是由我的帳戶扣款，現金的
      部分也是我拿現金繳的；由87年9月16日開始至89年5月3
      日陸續以現金繳納。(見本審卷第125頁)等語，參諸原告8
      4年5月24日所借2,000,000元係約定由原告存於東企銀行
      員儲蓄存款第2794號帳戶轉帳繳付本息 (見本審卷第59頁
      背面授信約定書)，且確由該帳號清償本息之事實，有東
      企銀存摺帳卡明細表 (見本審卷第155頁至175頁)附卷可
      稽，可認上開前後兩筆借款人雖分別為原告與被告，惟借
      款人皆授權東企銀由原告設於東企銀之帳戶內轉帳繳付本
      息，而借款人由原告變更為被告後，授權銀行轉帳扣款繳
      納本息之所謂「借款人帳戶」仍為原告設於東企銀之帳戶
      ，由上開情事相互參研，益足佐證被告抗辯: 債務原是原
      告的債務，因84、85年間從東企銀離職，出國受訓2年，
      東企銀不同意原告續為債務人，原告才會要求被告出借人
      頭做為借款人，由原告的帳戶繳息及原告的母親提供不動
      產並任保證人可得到佐證等語 (見本審卷第126頁)，核與
      事實相符，應堪信為真實。
   4、原告主張基於連帶保證人之地位，代償對名義上以被告為
      債務人所負欠東企銀共3,073,573元之債務，依民法第749
      條規定，自得向被告求償。被告則以系爭債務僅係單純出
      借人頭作為借款人，並無債務承擔的意思，兩造間僅是單
      純的出借人頭的借名契約 (見本審卷第126頁)等語置辯。
      查借名契約係當事人雙方約定，借名者對標的財產享有占
      有、使用、收益及處分之全部權能，出名者則出具自己名
      義，以作為約定之標的財產名義上表彰之所有人之無名契
      約。再借名契約為無名契約之一種，倘借名之目的並無違
      反強制、禁止規定，或悖於公序良俗，其原因亦不能認為
      不當者，則應認為其有效，又借名契約乃以信賴關係為基
      礎，而屬於無名契約之一種，從而關於契約之效力．應類
      推適用委任之規定 (最高法院91年度臺上字第1871號、94
      年度臺上字第1308號判決參照)。本件兩造原為夫妻，原
      告於85年間離開東企銀原職轉往中華航空公司就職，並奉
      派赴美受訓2年，遂將原借款人為原告，由原告之母楊享
      子提供不動產設定抵押擔保之2,000,000元借款，申請東
      企銀同意變更借款人為被告，於85年12月13日簽立借據及
      授信約定書，並授權東企銀從「借款人」設在該銀行之帳
      戶即原告之帳戶內轉帳繳納本息，且於當日轉帳清償以原
      告為借款人之前欠2,000,000元借款等事實已如前述，是
      原告對被告上開借款，享有占有、使用、收益之全部權能
      應毋庸疑。是兩造間就該借款所生權利義務關係，揆之首
      揭說明，自應類推適用民法委任之規定，要屬當然。雖原
      告主張曾於83年間以母親楊享子為連帶保證人兼物上保證
      人，向東企銀借款2,000,000元，惟該筆貸款係供被告買
      賣股票之用，85年原告離開東企銀，遂與被告合意將債務
      人變更為實際花用該筆借款之被告云云，不但為被告所否
      認，且與上開事實不符，原告復無法舉積極證據以證明前
      開借款均係供被告買賣股票使用，則其上開主張自不足採
      。
   5、再系爭債務應繳之本息皆由原告設於東企銀之帳戶內轉帳
      繳納，迄87年間開始繳息失常，東企銀於88年取得本院對
      被告及原告之母楊享子所核發之支付命令確定證明書後，
      聲請本院以90年度執字第1073號強制執行原告之母楊享子
      所提供抵押擔保之不動產，原告為免其母楊享子所有之不
      動產遭東企銀強制執行，遂以連帶保證人之身分，代償該
      筆借貸之本息、違約金及費用，由東企銀94年7月15日核
      發予原告之保證人代償借款證明書 (見本審卷第119頁)及
      本金及利息明細資料列印表 (見本審卷第25頁)自明。被
      告既已類推適用民法第541條規定，將借得之2,000,000
      元交付原告用以清償原告前欠借款，且被告本有權依民法
      第546條第2項規定，請求原告代其清償上開2,000,000元
      借款之本息、違約金及費用等必要之債務灼然。今原告本
      乎前揭法文規定，代被告清償3,073,573元，乃係履行渠
      等間就「借名契約」所生之權利義務關係，原告復以民法
      第749條保證人代償請求權，向被告請求上開款項，自嫌
      乏據甚明。
   6、被告雖又抗辯兩造於90年5月29日離婚時，曾談及此筆被
      告充任人頭之系爭債務應由原告負擔，原告亦承諾清償云
      云，雖經證人即被告之母張翠琴指述歷歷 (見本審卷第96
      頁)，惟為原告所否認，主張兩造離婚時，已對子女之撫
      養權、保險、教育及贍養費等事項均為約定明確，並未對
      系爭債務為任何約定，顯見離婚當時並無合意等語 (見本
      審卷第130頁)，查證人張翠琴與被告情屬母女，所證復無
      其他事證可佐，則空言原告承諾清償云云，自不足採信，
      附此敘明。
六、從而，原告本於上開借款連帶保證人之地位，依民法第749
    條規定，請求被告給付其清償予東企銀之本息、違約金及費
    用共3,073,573元，及自94年8月8日起至清償日止，按年息
    5%計算之利息，揆之上開說明，核屬無據，為無理由，應予
    駁回。
七、據上論結，本件原告之訴為無理由，依民事訴訟法第78條，
    判決如主文。
中　　華　　民　　國　　94　　年　　9　 　月  　27　　日
                  民事庭  審判長法  官  王漢章
                                法  官  簡芳潔
                                法  官  曾宗欽
以上正本係照原本作成。
如對本判決上訴，須於判決送達後廿日內向本院提出上訴狀。
中　　華　　民　　國　　94　　年　　9 　　月　  27　　日
                                書記官　蕭家玲
